【裁判字號】    96,訴,2416
【裁判日期】    970118
【裁判案由】    債務人異議之訴
【裁判全文】
臺灣板橋地方法院民事判決              96年度訴字第2416號
原      告  乙○○
訴訟代理人  黃國鐘律師
被      告  甲○○
                        巷1弄.
上列當事人間債務人異議之訴事件，經本院於民國97年1 月4 日
言詞辯論終結，判決如下：
    主  文
原告之訴駁回。
訴訟費用由原告負擔。
    事實及理由
一、程序方面：
    本件被告未於言詞辯論期日到場，核無民事訴訟法第386條
    各款所列情形，爰依原告聲請，由其一造辯論而為判決。
二、原告起訴主張：
    本院93年度執字第26563 號強制執行事件，被告為執行債權
    人，原告為執行債務人，被告聲請拍賣原告之抵押物，其所
    提出之借據記載：「實收借款金額為新臺幣二百五十萬元整
    ，違約金：屆期未清償加罰違約金，每逾壹日，每萬元以新
    臺幣二十元計付直至清償日止。」利息「無」。原告業已清
    償新臺幣（下同）862,500 元（62,500×12+12,500 ×9=86
    2,500） 。又上開違約金之計算既是「每日」，依民法第12
    6 條規定時效為5 年，原告主張時效抗辯。另依民法債編施
    行法第11條規定：「民法債編施行前，發生之利息債務，於
    施行時尚未履行者，亦依民法債編之規定，定其數額。但施
    行時未付之利息總額已超過原本者，仍不得過一本一利。」
    比照「年月雖久，不過一本一利」之法理，違約金部分，亦
    不得超過「一本一違」，違約金尚欠1,637,500 元。併為聲
    明：台灣板橋地方法院93年度執字第26563 號強制執行程序
    就被告對原告之請求，於本金超過1,637,500 元，違約金超
    過1,637,500 元部分，皆應撤銷。
三、被告未於言詞辯論期日到場，亦未提出書狀為任何聲明或陳
    述。
四、按強制執行法第14條第1 、2 項規定：「執行名義成立後，
    如有消滅或妨礙債權人請求之事由發生，債務人得於強制執
    行程序終結前，向執行法院對債權人提起異議之訴。如以裁
    判為執行名義時，其為異議原因之事實發生在前訴訟言詞辯
    論終結後者，亦得主張之。」、「執行名義無確定判決同一
    之效力者，於執行名義成立前，如有債權不成立或消滅或妨
    礙債權人請求之事由發生，債務人亦得於強制執行程序終結
    前提起異議之訴。」。查本件被告前以本件原告向其借款，
    並提供原告所有坐落台北縣樹林市○○○段橫坑子小段361-
    1 地號土地，應有部分1/3 ，設定本金最高限額450 萬元抵
    押權與被告以擔保系爭借款債權，嗣原告未依約清償，被告
    乃於93年8 月12日持本院85年度拍字第2733號准予拍賣抵押
    物之裁定為執行名義，對上開抵押物聲請強制執行（本院93
    年度執字第26563 號），並於該強制執行程序中之94年2 月
    18日拍賣期日，聲明以最低拍賣價額560 萬元承受，執行法
    院於94年4 月25日製作第一次分配表，並定同年5 月6 日為
    分配期日，經原告於分配期日前一日以其與被告間就系爭借
    款並無違約金之約定，且本金應僅餘290 萬元等語聲明異議
    ，經執行法院將上開異議意旨轉知被告，雖被告未表示異議
    ，執行法院仍以異議未終結而通知原告提起分配表異議之訴
    ，經原告對被告提起分配表異議之訴，因逾期未補繳裁判費
    ，經本院以94年度訴字第281 號裁定駁回確定。嗣因臺北縣
    稅捐稽徵處發函執行法院更正前開土地之增值稅額，執行法
    院乃於94年9 月27日更正上開分配表，被告受分配450 萬元
    ，餘款1,062,125 元發還與原告，被告就該分配表中餘款發
    還原告部分遵期聲明異議，原告則具狀表明該分配表係屬正
    確。惟嗣因原告之另一債權人鄭金明亦持本院90年度票字第
    4469號准予本票強制執行之民事裁定為執行名義，於上開執
    行程序聲明參與分配，執行法院復於94年12月14日更正分配
    表，記載被告受分配450 萬元，鄭金明受則分配750,616 元
    ，餘款307,509 元發還原告，原告於94年12月23日遵期提出
    陳述狀對於鄭金明之參與分配表示異議，經執行法院轉知鄭
    金明，鄭金明具狀表示不同意原告之異議，執行法院遂發函
    通知原告提起分配表異議之訴，原告遂以本件被告甲○○及
    鄭金明為被告，提起分配表異議及確認債權不存在等之訴，
    就原告對本件被告甲○○部分，經台灣高等法院95年度上字
    第955 號實體判決原告敗訴確定（原審為本院95年度訴字第
    191 號）。是前開本院93年度執字第26563 號強制執行事件
    ，於94年12月14日所製之更正分配表，就本件被告應受分配
    額部分，業已確定，惟執行法院迄未發款，業經本院依職權
    調閱本院93年度執字第26563 號執行卷、本院95年度訴字第
    191 號歷審卷查明屬實。故上開強制執行事件之執行程序尚
    未終結，原告仍得提起本件債務人異議之訴（司法院院字第
    2776號解釋參照），核先敘明。
五、另按「關於消極確認之訴，經確定判決，認法律關係成立予
    以駁回時，就該法律關係之成立即有既判力，提起該訴訟之
    原告即應受該既判力之束，不容於他事件仍為該法律關係
    不成立之主張。」（最高法院22年上字第3895號判例要旨、
    最高法院50年台上字第232 號判例要旨、最高法院79年度台
    上字第2625號裁判要旨參照）。本件原告前開對本件被告甲
    ○○及訴外人鄭金明提起分配表異議及確認債權不存在等之
    訴，就本件被告甲○○部分，原告於該事件一審起訴聲明為
    ：(一)確認被告甲○○對於原告就原告所有坐落台北縣樹林市
    ○○○段橫坑子小段361- 1地號土地，應有部分1/3 ，設定
    本金最高限額450 萬元之抵押權及所從屬之債權於超過1,27
    5, 000元部份不存在。(二)本院93年度執字第26563 號強制執
    行程序被告甲○○所分配4,500,000 元之債權額，應減為1,
    275,000 元，減少部份皆改為分配與原告。惟經本院95年度
    訴字第191 號判決原告之訴駁回，原告不服提起上訴，其就
    被告甲○○部分之上訴聲明為：(一)原判決廢棄。(二)確認甲○
    ○對上訴人（即本件原告）系爭抵押權及所從屬之債權於超
    過1,275,000 元部份不存在。(三)系爭強制執行程序甲○○所
    分配4,500,000 元之債權額，應減為1,275,000 元，減少部
    份皆改為分配予上訴人。另依不當得利法律關係，追加預備
    聲明為：甲○○於系爭執行程序分配，將分配款領取請求權
    其中3,225,000 元，讓與上訴人，其已領取者，應給付上訴
    人3, 225,000元，並自95年1 月25日起至清償日止，按週年
    利率百分之五計算之利息。而此部分上訴及上開追加備位之
    訴部分，亦均經台灣高等法院於96年8 月7 日以95年度上字
    第955 號判決駁回本件原告之上訴，原告不服，上訴最高法
    院，業經最高法院於96年10月25日以裁定駁回本件原告之上
    訴，而告確定，已經本院依職權調閱本院95年度訴字第191
    號歷審卷查明無誤，並有該事件歷審判決書附卷可參。是上
    開原告對本件被告所提起之消極確認之訴，既已經確定判決
    認法律關係成立，即認被告對原告系爭抵押權，及於前開本
    院93年度執字第26563 號強制執行事件受分配之抵押債權45
    0 萬元（即本金受分配250 萬元，違約金受分配200 萬元）
    均存在，而駁回原告之訴【按：依上開台灣高等法院95年度
    上字第955 號判決書事實及理由欄第四項(一)7.記載：「綜上
    ，上訴人（即本件原告）向甲○○（即本件被告）借款2,50
    0,000 元，屆期未清償，共負欠甲○○2,500,000 元本金，
    及4,972,603 元違約金，則甲○○聲請拍賣上訴人系爭不動
    產，並由甲○○以5,600,000 元承受後，原法院執行處依甲
    ○○所陳報系爭抵押權所擔保之債權即本金債權2,500,000
    元及違約金債權1,815,000 元，合計20,650,000 元 ，其中
    違約金債權固有過高情事，惟本件抵押權係設定最高限額4,
    500,000 元，因此原法院執行處於甲○○就前揭債權記載所
    分配之金額為4,500,000 元，並無違前揭判例意旨所示。上
    訴人訴請確認甲○○對上訴人就附表二所示之抵押權及其所
    從屬之債權超過1,275,000 元部分不存在，並據以請求就系
    爭分配表記載甲○○分配債權額應減為1,275,000 元云云，
    要無所據，不應准許。」】，則就該法律關係之成立即有既
    判力，提起該訴訟之原告即應受該既判力之束，不容原告
    於本件債務人異議之訴，仍為該抵押權或抵押債權不成立之
    主張。故原告於本件後訴訟，又再主張其自84年3 月13日起
    至85年2 月13日止，就系爭借款（抵押債權）已清償被告86
    2,500 元，故本金僅餘1,637,500 元，且系爭強制執行事件
    列入分配之違約金過高，應酌減為1,637,500 元云云，自屬
    無據。
六、原告就系爭違約金債權主張時效抗辯部分：
    「按違約金之約定，為賠償給付遲延所生之損害，於債務人
    給付遲延時，債權人始得請求，既非定期給付之債務，其時
    效為十五年而非五年，原審認違約金，係按一定利率及遲延
    日數計算，應適用五年之時效，所持法律見解殊有未洽。」
    （最高法院96年度台簡上字第25號裁判要旨參照）。是本件
    原告主張兩造間違約金係以「每日」計算，故依民法第126
    條規定時效應為5 年，自屬無據。又按開始執行行為或聲請
    強制執行有中斷消滅時效之效力，民法第129 條第2 項第5
    款定有明文。查兩造間系爭抵押債權（借款）約定清償期為
    84年2 月13日，有原告所提借款證影本一紙附卷可稽（見本
    院卷第4 頁），而本院93年度執字第26563 號強制執行事件
    ，執行債權人即被告係於93年8 月12日聲請強制執行，業經
    本院依職權調閱本院93年度執字第26563 號執行卷查明無誤
    ，並有被告之強制執行聲請狀影本附卷可參。是自84年2 月
    13日起至93年8 月12日止，並未逾15年，故系爭違約金債權
    並未罹於時效。原告此部分主張，亦無理由。
七、從而，原告依強制執行法第14條提起本件債務人異議之訴，
    求為判決「本院93年度執字第26563 號強制執行程序就被告
    對原告之請求，於本金超過1,637,500 元，違約金超過1,63
    7,500 元部分，皆應撤銷。」，為無理由，應予駁回。
八、結論：原告之訴為無理由，依民事訴訟法第385 條第1 項前
    段、第78條，判決如主文。
中    華    民    國    97    年    1     月    18    日
                  民事第一庭    法  官  黃信樺
以上正本係照原本作成
如對本判決上訴，須於判決送達後20日內向本院提出上訴狀
中    華    民    國    97    年    1     月    18    日
                                書記官  李佳靜


司法院資訊處製作；財團法人民間司法改革基金會備份。
